---
title: "Análisis de los Censos Portugueses 2011 III"
author: "Carla Silveira Ramos"
date: "2026-09-18"
output: github_document
---

```{r setup, include=FALSE}
knitr::opts_chunk$set(echo = TRUE, warning = FALSE, message = FALSE)
```

# Introducción

Mientras que los proyectos anteriores abordaron la historia y la geografía de las freguesias de São José y Benfica, reflejadas en los materiales de construcción y el número de plantas de las edificaciones, respectivamente, este tercer volumen se adentra en la **estructura familiar** y las **dinámicas de vulnerabilidad social de los residentes mayores** a través del estado civil, el grupo de edad y el género.

Sociológicamente, el análisis de estas variables permite explorar fenómenos como la **"feminización de la vejez"** (Pérez Díaz, 2003), expresada en la alta prevalencia de viudez entre mujeres de 75 años o más, y el **riesgo de aislamiento social** (Vicente y Sánchez, 2020), según la tipología residencial del centro histórico (**São José**) frente a la periferia urbana (**Benfica**) de la ciudad de Lisboa.

```{r librerias, message=FALSE, warning=FALSE} 
# Carga de todos los paquetes necesarios para las 4 fases 
library(ca)        
library(vcd)       
library(ggplot2)   
library(tidyr)     
library(dplyr)
library(scales)
library(factoextra) 
library(FactoMineR)
library(psych)
library(readxl)
``` 
```{r carga-datos, message=FALSE, warning=FALSE}
# Importación del archivo 
Censos2011_EC <- read_excel("Censos2011_EC.xls") 
``` 

# 1. Análisis Descriptivo

Antes de proceder a la discusión de las pruebas de chi-cuadrado y los Análisis de Correspondencias Múltiples (ACM), se presenta un examen de las frecuencias absolutas y porcentuales observadas para las variables **Estado Civil**, **Grupo Etario** y **Sexo** en ambas freguesias. Estos datos reflejan la estructura demográfica base de la población mayor bajo estudio.

La distribución revela diferencias volumétricas notables en la estructura familiar, pero también ciertos paralelismos estructurales entre ambas localidades, situadas en el centro y la periferia de la ciudad de Lisboa. En la **Freguesia de Benfica**, la mayoría de la población está casada (58.46%, 6228 residentes), seguida por las personas viudas (27.96%, 2979 residentes), mientras que los solteros y divorciados representan menos del 7% cada uno (709 y 738 residentes, respectivamente). En contraste, **São José**, con un tamaño poblacional significativamente menor, muestra un perfil más fragmentado: el porcentaje de matrimonios desciende significativamente al 43.55% (287 residentes), compensado por una proporción considerablemente mayor de personas solteras (12.44%, 82 residentes) y viudas (34.90%, 230 residentes). 

```{r analisis-descriptivo-a, message=FALSE, warning=FALSE, fig.width=12, fig.height=9, dpi=300} 
# Crear la tabla bidimensional de frecuencias absolutas
tab_2d1 <- xtabs(Total_Individuos ~ Freguesia + Estado_Civil, data = Censos2011_EC)

cat("
--- Tabla Bidimensional (Freguesia vs Estado_Civil) ---
")
print(tab_2d1)

# Calcular y mostrar los porcentajes por fila
cat("
--- Porcentaje de Estado Civil por Freguesia (Por Fila) ---
")
pct_1 <- prop.table(tab_2d1, margin = 1) * 100
print(round(pct_1, 2))

# Convertir a data frame para la visualización gráfica
df_1 <- as.data.frame(tab_2d1)

# Generar el gráfico de barras apiladas al 100%
ggplot(df_1, aes(x = Freguesia, y = Freq, fill = Estado_Civil)) +
  geom_bar(stat = "identity", position = "fill", color = "black") +
  scale_y_continuous(labels = scales::percent_format()) +
  labs(
    title = "Distribución del Estado Civil por Freguesia",
    x = "Freguesia",
    y = "Porcentaje",
    fill = "Estado Civil"
  ) +
  theme_minimal()
``` 

La composición por edades muestra un claro contraste de envejecimiento demográfico entre los dos territorios, analizado a través de tres subgrupos específicos, donde resalta el peso de los individuos de edad más avanzada. La **Freguesia de São José** presenta una estructura fuertemente envejecida, donde el grupo de 75 años o más constituye la mayoría absoluta con un 58.42% (385 residentes), mientras que el segmento más joven (65-69 años) se reduce al 19.27% (127 residentes). Por su parte, **Benfica** también sigue una tendencia idéntica de envejecimiento agudo, pero exhibe una distribución más equilibrada y rejuvenecida dentro de este espectro mayor, con un 27.59% (2939 ancianos residentes) en el grupo de 65-69 años y un peso más moderado, del 47.13% (5021 residentes), en los mayores de 75 años. 

```{r analisis-descriptivo-b, message=FALSE, warning=FALSE, fig.width=12, fig.height=9, dpi=300} 
# Crear la tabla bidimensional de frecuencias absolutas
tab_2d2 <- xtabs(Total_Individuos ~ Freguesia + Grupo_Etario, data = Censos2011_EC)

cat("
--- Tabla Bidimensional (Freguesia vs Grupo_Etario) ---
")
print(tab_2d2)

# Calcular y mostrar los porcentajes por fila
cat("
--- Porcentaje de Grupo Etario por Freguesia (Por Fila) ---
")
pct_2 <- prop.table(tab_2d2, margin = 1) * 100
print(round(pct_2, 2))

# Convertir a data frame para la visualización gráfica
df_2 <- as.data.frame(tab_2d2)

# Generar el gráfico de barras apiladas al 100%
ggplot(df_2, aes(x = Freguesia, y = Freq, fill = Grupo_Etario)) +
  geom_bar(stat = "identity", position = "fill", color = "black") +
  scale_y_continuous(labels = scales::percent_format()) +
  labs(
    title = "Distribución del Grupo Etario por Freguesia",
    x = "Freguesia",
    y = "Porcentaje",
    fill = "Grupo Etario"
  ) +
  theme_minimal()
``` 

Los datos confirman el fenómeno demográfico de la "feminización de la vejez" en ambos contextos territoriales, donde la división por género se mantiene altamente homogénea. En la **Freguesia de Benfica**, las mujeres representan el 60.51% (6447 residentes mayores) de la muestra frente al 39.49% (4207 residentes) de los hombres. Esta relación es prácticamente idéntica en **São José**, donde el sexo femenino alcanza el 62.82% (414 residentes ancianas) y el masculino se sitúa en el 37.18% (245 residentes ancianos). Esta ligera variación de apenas dos puntos porcentuales confirma la ausencia de diferencias estructurales de género entre ambas poblaciones.

```{r analisis-descriptivo-c, message=FALSE, warning=FALSE, fig.width=12, fig.height=9, dpi=300} 
# Crear la tabla bidimensional de frecuencias absolutas
tab_2d3 <- xtabs(Total_Individuos ~ Freguesia + Sexo, data = Censos2011_EC)

cat("
--- Tabla Bidimensional (Freguesia vs Sexo) ---
")
print(tab_2d3)

# Calcular y mostrar los porcentajes por fila
cat("
--- Porcentaje de Sexo por Freguesia (Por Fila) ---
")
pct_3 <- prop.table(tab_2d3, margin = 1) * 100
print(round(pct_3, 2))

# Convertir a data frame para la visualización gráfica
df_3 <- as.data.frame(tab_2d3)

# Generar el gráfico de barras apiladas al 100%
ggplot(df_3, aes(x = Freguesia, y = Freq, fill = Sexo)) +
  geom_bar(stat = "identity", position = "fill", color = "black") +
  scale_y_continuous(labels = scales::percent_format()) +
  labs(
    title = "Distribución de Sexo por Freguesia",
    x = "Freguesia",
    y = "Porcentaje",
    fill = "Sexo"
  ) +
  theme_minimal()
``` 

# 2. Análisis Inferencial: Pruebas de Chi-cuadrado de Independencia

El objetivo de esta fase es evaluar si existe una relación estadísticamente significativa entre la freguesia de residencia (São José y Benfica) y las características sociodemográficas de la población mayor (estado civil, grupo etario y género). Para ello, se plantea la hipótesis de que la distribución de estas variables no es homogénea entre ambas zonas, lo que justificaría un análisis diferenciado en las fases posteriores (como el Análisis de Correspondencias Múltiples). 

Para cada cruce de variables se contrastan las siguientes hipótesis: **a) Hipótesis Nula (\(H_0\)):** La variable sociodemográfica y la freguesia de residencia son independientes (no existe relación entre ellas); **b) Hipótesis Alternativa (\(H_1\)):** La variable sociodemográfica y la freguesia de residencia son dependientes (existe una relación estadísticamente significativa).

Se aplicará la prueba de Chi-cuadrado de independencia (\(\chi^2\)) con un nivel de significación estándar del 5% (\(\alpha = 0.05\)). Si el *p*-valor resultante es inferior a 0.05, se rechazará la hipótesis nula, confirmando que el perfil demográfico varía significativamente según la localización geográfica.

Dado que se trabaja con datos censales agregados de los Censos 2011, el tamaño de la muestra (*n*) es extremadamente elevado. La prueba de \(\chi^2\) es muy sensible a muestras grandes, lo que suele derivar en *p*-valores significativos incluso ante variaciones mínimas en las proporciones reales. Por lo tanto, para evaluar si la relación encontrada es verdaderamente relevante en la práctica, este análisis se complementará con el cálculo del **V de Cramér**, permitiendo medir con precisión la magnitud o fuerza de la asociación.

El **test de Chi-cuadrado de Pearson** confirma la existencia de diferencias estadísticamente muy significativas en la distribución del estado civil entre ambas freguesias • (\(\chi^2 = 68.394, df = 3, p < 0.001\)). Por lo tanto, se rechaza la hipótesis de independencia. 

El análisis de los residuos estandarizados y del gráfico de asociación revela que estas diferencias son impulsadas casi en su totalidad por las particularidades de una de las localidades:

* **Freguesia de São José:** Registra desviaciones extremas frente al modelo de independencia. Destaca una presencia notablemente superior de personas solteras (residuo de \(+5.29\), barra azul fuerte) y de viudas/os (residuo de \(+3.15\), barra azul claro). Por el contrario, se observa una significativa escasez de personas casadas (residuo de \(-4.75\), barra roja).

* **Freguesia de Benfica:** Muestra un comportamiento alineado con lo esperado teóricamente bajo independencia. Sus residuos son muy cercanos a cero en todas las categorías, lo que indica que la distribución del estado civil en esta localidad refleja de manera general la media de la muestra global.

Sin embargo, el valor del **V de Cramér (0.078)** indica que, aunque las diferencias son estadísticamente muy significativas debido al gran tamaño de la muestra, la fuerza de la asociación o el tamaño del efecto es muy débil. En términos prácticos, esto significa que la pertenencia a una determinada freguesia (Benfica o São José) tiene un impacto mínimo en la probabilidad de que una persona pertenezca a un estado civil u otro, sugiriendo que la estructura demográfica global es mayoritariamente homogénea a pesar de los desvíos localizados en São José.

```{r pruebas-chi-cuadrado-a, message=FALSE, warning=FALSE, fig.width=12, fig.height=9, dpi=300} 
# Calcular la prueba de Chi-cuadrado
cat("
--- Resultados Numéricos del Test Chi-Cuadrado ---
")
teste_chi1 <- chisq.test(tab_2d1)
print(teste_chi1)

# Mostrar Valores Esperados
cat("
--- Valores Esperados bajo la hipótesis de independencia ---
")
print(round(teste_chi1$expected, 2))

# Mostrar Residuos Estandarizados
cat("
--- Residuos Estandarizados---
")
print(round(teste_chi1$residuals, 2))

# Componente Gráfico de la Prueba de Chi-cuadrado: Gráfico de Asociación (Association Plot)
assoc(tab_2d1, shade = TRUE, main = "Gráfico de Asociación")

# Calcular el V de Cramér para medir la fuerza de la relación
cat("
--- Fuerza de la Asociación (V de Cramér) ---
")
asoc_stats <- assocstats(tab_2d1)
print(asoc_stats$cramer)
``` 

El **test de Chi-cuadrado de Pearson** confirma de forma contundente que la estructura de edad no se distribuye de manera homogénea entre los territorios (\(\chi^2 = 34.59, df = 2, p < 0.001\)). Al examinar los residuos estandarizados y el gráfico de asociación, identificamos con precisión dónde se concentran las diferencias:

* **Freguesia de São José (Desvíos Críticos):** Esta freguesia muestra un perfil marcadamente más envejecido de lo estadísticamente esperado. Presenta una concentración de personas de 75 o más años significativamente superior a la media (residuo = \(+3.95\), barra azul), mientras que el grupo de 65 a 69 años se encuentra fuertemente subrepresentado (residuo = \(-3.86\), barra roja). El grupo intermedio (70–74 años) se mantiene dentro de los márgenes normales (residuo = \(-1.44\)). 

* **Freguesia de Benfica (Estabilidad Demográfica):** Al igual que ocurrió con el estado civil, debido al gran volumen de su población, sus residuos son muy cercanos a cero (\(0.96, 0.36, -0.98\)). Esto demuestra que Benfica define la norma general del conjunto de los datos y no experimenta desvíos locales drásticos en su estructura de edad, mostrando una estructura demográfica mucho más cercana a los valores esperados teóricamente.

El valor del **V de Cramér (0.055)** indica que la fuerza de la asociación entre la freguesia y la estructura de edad es prácticamente insignificante (un tamaño del efecto extremadamente débil). A pesar de que el **test de Chi-cuadrado** confirma de forma contundente que las diferencias no se deben al azar (\(p < 0.001\)), este resultado está impulsado por el volumen de la muestra. En la práctica, el bajo valor de **V** demuestra que el territorio explica una fracción mínima de la variabilidad en la edad de la población mayor. Esto constata que, aunque el perfil de São José muestra un envejecimiento localmente más agudo (concentrado en los mayores de 75 años), la estructura de edad global entre ambas localidades es altamente homogénea y está dictada casi en su totalidad por el patrón demográfico de Benfica.

```{r pruebas-chi-cuadrado-b, message=FALSE, warning=FALSE, fig.width=12, fig.height=9, dpi=300} 
# Calcular la prueba de Chi-cuadrado
cat("
--- Resultados Numéricos del Test Chi-Cuadrado ---
")
teste_chi2 <- chisq.test(tab_2d2)
print(teste_chi2)

# Mostrar Valores Esperados

cat("
--- Valores Esperados bajo la hipótesis de independencia ---
")
print(round(teste_chi2$expected, 2))

# Mostrar Residuos Estandarizados

cat("
--- Residuos Estandarizados ---
")
print(round(teste_chi2$residuals, 2))

# Componente Gráfico de la Prueba de Chi-cuadrado: Gráfico de Asociación (Association Plot)
assoc(tab_2d2, shade = TRUE, main = "Gráfico de Asociación")

# Calcular el V de Cramér para medir la fuerza de la relación
cat("
--- Fuerza de la Asociación (V de Cramér) ---
")
asoc_stats <- assocstats(tab_2d2)
print(asoc_stats$cramer)
``` 

A diferencia de lo observado con el estado civil y la edad, el **test de Chi-cuadrado de Pearson** revela que no existe una asociación estadísticamente significativa entre el sexo de los individuos y la freguesia en la que residen (\(\chi^2 = 1.2924, df = 1, p = 0.2556\)). Al no alcanzarse el umbral de significación estándar (\(p > 0.05\)), se mantiene la hipótesis de independencia. El análisis de los residuos estandarizados y del gráfico de asociación confirma este resultado: 

* **Ausencia de asociaciones fuertes:** Todos los valores de los residuos se sitúan extremadamente cerca de cero (oscilando entre \(-0.89\) y \(0.22\)), muy lejos del umbral crítico de \(+1.96\) o \(-1.96\). Asimismo, el gráfico muestra barras de color gris claro uniforme, lo que indica la falta de desviaciones importantes respecto al modelo teórico. 

* **Distribución homogénea:** Tanto en la **Freguesia de Benfica** como en la **Freguesia de São José**, la proporción de hombres y mujeres observada es muy similar a la que cabría esperar por puro azar, reflejando una composición de género equilibrada entre ambos territorios. 

El valor del **V de Cramér (0.011)** confirma de forma matemática la total ausencia de asociación práctica entre el sexo de los individuos y su freguesia de residencia. A diferencia de las variables anteriores (donde el gran tamaño de la muestra forzaba la significación estadística a pesar de la debilidad de los efectos), en este caso tanto el **test de Chi-cuadrado** como el **V de Cramér** coinciden plenamente: el valor es prácticamente cero. Esto demuestra de manera robusta que el sexo y el territorio son variables independientes, respaldando de forma cuantitativa lo que ya sugerían los residuos estandarizados. En definitiva, la distribución de género es idéntica en ambas localidades y carece de cualquier fuerza o relevancia predictiva.

```{r pruebas-chi-cuadrado-c, message=FALSE, warning=FALSE, fig.width=12, fig.height=9, dpi=300} 
# Calcular la prueba de Chi-cuadrado
cat("
--- Resultados Numéricos del Test Chi-Cuadrado ---
")
teste_chi3 <- chisq.test(tab_2d3)
print(teste_chi3)

# Mostrar Valores Esperados

cat("
--- Valores Esperados bajo la hipótesis de independencia ---
")
print(round(teste_chi3$expected, 2))

# Mostrar Residuos Estandarizados

cat("
--- Residuos Estandarizados ---
")
print(round(teste_chi3$residuals, 2))

# Componente Gráfico de la Prueba de Chi-cuadrado: Gráfico de Asociación (Association Plot)
assoc(tab_2d3, shade = TRUE, main = "Gráfico de Asociación")

# Calcular el V de Cramér para medir la fuerza de la relación
cat("
--- Fuerza de la Asociación (V de Cramér) ---
")
asoc_stats <- assocstats(tab_2d3)
print(asoc_stats$cramer)
``` 

# 3. Análisis de Correspondencias Múltiples (ACM) 

El análisis bivariante mediante pruebas de \(\chi^2\) permite identificar relaciones individuales entre las características demográficas de la población mayor. Sin embargo, para capturar la complejidad de la vulnerabilidad social, es imprescindible adoptar un **enfoque multivariante**. Fenómenos como el aislamiento social o la "feminización de la vejez" no ocurren de forma aislada, sino que emergen de la **intersección simultánea** del género, la edad avanzada, el estado civil (como la viudez) y el entorno residencial (**São José** frente a **Benfica**).

El **Análisis de Correspondencias Múltiples (ACM)** es la herramienta idónea para este propósito, ya que permite: **a) Identificar perfiles de riesgo:** Asocia simultáneamente múltiples categorías cualitativas para proyectar visualmente qué combinaciones de variables (por ejemplo, mujeres de 75 o más años, viudas, residentes en el centro histórico) presentan una mayor cercanía geométrica y, por ende, una mayor vulnerabilidad; **b) Reducir la dimensionalidad:** Sintetiza las relaciones de una tabla de contingencia compleja en un espacio geométrico de bajas dimensiones (ejes o dimensiones principales), facilitando la interpretación visual de las dinámicas sociodemográficas sin perder información esencial.Además, antes de realizar la reducción de dimensionalidad, es necesario evaluar la estructura de asociación global entre las variables cualitativas. 

## 3.1. Validación de la Viabilidad del ACM

Previo a la ejecución del ACM, es necesario evaluar de forma integrada la estructura de dependencia global y la fuerza de asociación de todo el conjunto de variables cualitativas (**Sexo**, **Grupo Etario**, **Estado Civil** y **Freguesia**). Mientras que las relaciones vinculadas al factor territorial ya foram analizadas exhaustivamente en el **Punto 2** (evidenciando asociaciones débiles e independencia en el caso del Sexo), este apartado incorpora el análisis de las interacciones remanentes entre las variables demográficas núcleo.

Como se trata de una muestra de gran tamaño basada en datos censales, se prioriza la interpretación del **Coeficiente V de Cramér** sobre el test de Chi-cuadrado (\(\chi^2\)), dado que, de acuerdo con lo observado anteriormente en el **Punto 2**, este último tiende a sobredimensionar la significación estadística ante volúmenes elevados de observaciones.

Al integrar los hallazgos previos con los nuevos cruces, se observan los siguientes patrones diferenciados en la estructura de co-ocurrencia:

* **Asociaciones moderadas (Nuevos cruces demográficos):** Los cruces más robustos de la matriz se localizan entre **Sexo y Estado Civil** (\(V = 0.365\)) y entre **Grupo Etario y Estado Civil** (\(V = 0.208\)). Estos resultados reflejan de forma nítida las transiciones lógicas del ciclo de vida demográfico de la población mayor (como la mayor esperanza de vida femenina y la consecuente prevalencia de la viudedad en edades avanzadas).

* **Asociaciones débiles e Independencia (Efecto Territorial):** Como se detalló e ilustró gráficamente en el **Punto 2**, las interacciones de la **Freguesia** con el **Estado Civil** ($V = 0.078$) y el **Grupo Etario** (\(V = 0.055\)) son sutiles pero estadísticamente significativas (\(p < 0.001\)), mientras que la relación **Sexo y Freguesia** confirma una independencia estadística absoluta (\(V = 0.011\)).

A pesar de la presencia de asociaciones débiles vinculadas al territorio — fenómeno habitual en datos demográficos desagregados —, la existencia de una estructura de co-ocurrencia clara, lógica y significativa entre las variables núcleo (**Sexo**, **Estado Civil** y **Grupo Etario**) valida plenamente la idoneidad y viabilidad metodológica de avanzar con el ACM. Los ejes resultantes capturarán predominantemente el perfil sociodemográfico, mientras que el factor geográfico actuará como un diferenciador secundario. Para ofrecer una perspectiva estructurada, este análisis se abordará desde dos enfoques complementarios en R.

```{r acm-viabilidad, message=FALSE, warning=FALSE}  
# Expandir la tabla de datos agregados para que cada fila represente a un individuo.
# El ACM requiere datos desagregados a nivel micro (una fila por observación) 
# y que todas las variables estén codificadas como factores (cualitativas).
df_expandido <- Censos2011_EC %>% 
  tidyr::uncount(Total_Individuos) %>% 
  dplyr::mutate(across(everything(), as.factor))

# Definir las variables que se utilizarán en el ACM
vars_acm <- c("Sexo", "Grupo_Etario", "Estado_Civil", "Freguesia")

# Crear una matriz combinando todas las variables de dos en dos
combinaciones <- combn(vars_acm, 2, simplify = FALSE)

# Función para calcular el Chi-cuadrado y la V de Cramer
verificar_viabilidad <- lapply(combinaciones, function(par) {
  var1 <- par[1]
  var2 <- par[2]
  
# Crear la tabla de contingencia  
tabla <- table(df_expandido[[var1]], df_expandido[[var2]])
  
# Realizar la prueba de Chi-cuadrado
test_chi2 <- chisq.test(tabla)
  
# Calcular la V de Cramer (usando la función assocstats del paquete vcd)
  v_cramer <- assocstats(tabla)$cramer
  
# Guardar los resultados en un data.frame
  data.frame(
    Variable_1 = var1,
    Variable_2 = var2,
    Chi2_Estadistica = round(test_chi2$statistic, 2),
    p_value = format.pval(test_chi2$p.value, eps = 0.001),
    V_Cramér = round(v_cramer, 3)
  )
})

# Unir todos los resultados en una única tabla
tabla_resultados <- do.call(rbind, verificar_viabilidad)
print(tabla_resultados)
``` 

## 3.2. Enfoque con el Paquete `ca`

Para la ejecución del Análisis de Correspondencias Múltiples, se recurre en primera instancia al paquete especializado `ca` a través de su función `mjca()`. La principal ventaja de este enfoque radica en su rigurosidad matemática para la estimación del espacio geométrico. 

En el ACM tradicional basado en la Matriz Indicadora, las inercias de los factores (los autovalores o *eigenvalues*) tienden a estar severamente subestimadas debido al ruido geométrico introducido por la codificación binaria de las categorías. Para corregir esta distorsión, la función `mjca()` implementa de forma nativa el procedimiento de **Inercias Ajustadas de Benzécri**. Este algoritmo recalcula los autovalores brutos de la matriz, eliminando la inercia artificial de las tablas de contingencia cruzadas consigo mismas. 

Como resultado, aunque los valores absolutos de la inercia total aparenten ser bajos, el análisis de la varianza extraída confirma la solidez geométrica del modelo. La escala ajustada revela de forma realista el verdadero poder explicativo de las dimensiones, permitiendo capturar de manera óptima las estructuras latentes en los datos demográficos sin distorsiones metodológicas.

### 3.2.1. Interpretación de Dimensiones, Consistencia Interna y Medidas de Discriminación

El análisis de la varianza extraída confirma la idoneidad del espacio bidimensional. La **Dimensión 1** presenta un autovalor (inercia principal) de **0.0258**, lo que se traduce directamente en un **66.8% de la varianza explicada** del modelo corregido, consolidándose como el eje estructurante absoluto de los datos censales. Por su parte, la **Dimensión 2** registra un autovalor de **0.0018**, capturando un **4.7% de la variabilidad residual**. 

En su conjunto, el plano bidimensional proyectado logra sintetizar el **71.5% de la inercia total ajustada** (sobre una inercia total de 0.0386). Este porcentaje de información recuperada es metodológicamente excelente para datos de censos de población desagregados a nivel local, garantizando que las distancias visuales en el gráfico reflejen con alta fidelidad las relaciones de co-ocurrencia reales entre las categorías.

Además, los coeficientes obtenidos revelan una consistencia interna excelente y altamente fiable para el modelo, con un Alfa de Cronbach de **0.919** para la Dimensión 1 y de **0.879** para la Dimensión 2. Estos valores confirman una sólida convergencia e interrelación entre las variables sociodemográficas seleccionadas, validando de forma rigurosa la retención y la interpretación de ambos ejes latentes.

El análisis de las contribuciones absolutas (\(ctr\)) permite cuantificar la varianza neta que cada factor aporta a las dimensiones, tomando como referencia sus respectivos autovalores (\(\lambda_1 = 0.02581\) y \(\lambda_2 = 0.00180\)). Es importante precisar que, al utilizar el paquete `ca` en R, la medida de discriminación pura de una variable se obtiene directamente mediante el producto de su contribución relativa acumulada por el autovalor del eje (\(\lambda \times \sum ctr\)). Este enfoque difiere metodológicamente de paquetes como `FactoMineR` (o del software SPSS), los cuales calculan las medidas de discriminación basándose en la razón de correlación (\(\eta^{2}\)) sobre la Matriz Indicadora, lo que requiere ponderar el cálculo por el número de variables activas (\(Q\)). En el contexto de la descomposición de la inercia del paquete `ca`, el cálculo directo adoptado aquí refleja la participación neta y real de cada variable en la varianza explicada de la dimensión:

* **Dimensión 1 (Eje Sociodemográfico Principal):** La variable **Estado Civil** se consolida como el principal motor de discriminación (aportando el **46.2%** de la inercia del eje, con una medida de 0.0119), seguida de cerca por el **Sexo** (**30.8%** de aportación; medida de 0.0080) y el **Grupo Etario** (**20.9%** de aportación; medida de 0.0054). En este eje, las categorías vinculadas a la *Viudez*, así como la diferenciación por género (*Hombre/Mujer*), presentan las mayores calidades de representación (\(cor \geq 0.700\)). Esto demuestra que el eje segmenta fuertemente a la población según su ciclo vital y estructura familiar. Por el contrario, el territorio (**Freguesia**) muestra un poder discriminante residual (0.0006).

* **Dimensión 2 (Eje de Variabilidad Periférica):** Se observa un cambio estructural. **Estado Civil** mantiene el liderazgo discriminante (aportando el **58.5%** de la varianza del eje; medida de 0.0011), pero esta vez traccionado casi en su totalidad por la categoría *Divorcio*, la cual presenta la mayor calidad de representación (\(cor = 0.549\)) y la mayor contribución aislada (\(ctr = 0.426\)). El **Grupo Etario** secunda este eje con una medida de 0.0005, destacando principalmente el subgrupo de *65-69 años*.

Las medidas extraídas y los niveles de consistencia interna confirman que el mapa perceptual bidimensional está geométricamente gobernado por las transiciones del estado civil y la edad combinadas con el género. El factor geográfico (**Freguesia**) queda relegado a una posición marginal en la construcción de los ejes debido a la homogeneidad distributiva de estas características entre São José y Benfica.

```{r acm-ca-a, message=FALSE, warning=FALSE}
# Estimar el modelo ACM
acm_ca <- mjca(df_expandido[, c("Sexo", "Grupo_Etario", "Estado_Civil", "Freguesia")])

# Componente numérico: inercias, contribuciones y correlaciones
summary(acm_ca)

# Recalcular el modelo garantizando la escala de la matriz indicadora 
acm_indicador <- mjca(df_expandido[, c("Sexo", "Grupo_Etario", "Estado_Civil", "Freguesia")], 
                      lambda = "indicator")

# Extraer los autovalores correctos (de la matriz indicadora)
Q <- length(acm_indicador$factors) # Será igual a 4
lambda_correto <- acm_indicador$sv^2 # No método "indicator", sv^2 são os autovalores reais

# Aplicar la fórmula del Alfa de Cronbach
alfa_dim1 <- (Q / (Q - 1)) * (1 - (1 / (Q * lambda_correto[1])))
alfa_dim2 <- (Q / (Q - 1)) * (1 - (1 / (Q * lambda_correto[2])))

# Mostrar resultados
cat("
--- Consistencia Interna Corregida ---
")
cat("Dimensión 1: Alfa =", round(alfa_dim1, 3), "\n")
cat("Dimensión 2: Alfa =", round(alfa_dim2, 3), "\n")
``` 

### 3.2.2. Análisis Cualitativo del Mapa Perceptual del ACM

El mapa bidimensional sintetiza de forma robusta el **71.5%** de la varianza ajustada, permitiendo identificar perfiles sociodemográficos claros a través de la cercanía geométrica entre las categorías en el espacio proyectado:

***Dimensión 1 (Eje Horizontal - 66.8%):** Este eje principal representa una clara transición del ciclo vital y familiar. En el cuadrante izquierdo (valores negativos) se configura el perfil de la población masculina envejecida pero con soporte familiar: co-ocurren los hombres (Sexo:Hombre), casados (Estado_Civil:Matrimonio) y en los rangos de edad de 65 a 74 años. En el cuadrante derecho (valores positivos) se proyecta de forma contundente la vulnerabilidad del ciclo de vida avanzado: destaca la fuerte asociación entre las mujeres (Sexo:Mujer), las personas mayores de 75 años (Grupo_Etario:75+) y la condición de viudez (Estado_Civil:Viudez).

***Dimensión 2 (Eje Vertical - 4.7%):** Este eje secundario actúa como un factor de diferenciación de las rupturas familiares e independencia. El perfil está polarizado en la zona inferior negativa por la categoría Estado_Civil:Divorcio, la cual se distancia por completo de las dinámicas tradicionales de matrimonio o viudez. A mitad de camino en el sector derecho se sitúa también la soltería (Estado_Civil:Solteria).

***Análisis Territorial (Freguesia):** Consistente con las pruebas de hipótesis previas, el factor geográfico muestra una posición cercana al origen. No obstante, se observa una sutil diferenciación: Freguesia:Benfica se sitúa hacia la izquierda, atrayendo perfiles de matrimonios y edades entre 65-74 años, mientras que Freguesia:Sao Jose se desplaza a la derecha, compartiendo espacio con el perfil feminizado de mayor edad y viudez/soltería.

De este modo, el espacio perceptual demuestra que la estructura de los datos censales analizados está gobernada primordialmente por la intersección entre el género y el estado civil a lo largo del envejecimiento biológico, donde el territorio (Freguesia) opera como un matiz contextual secundario.

```{r acm-ca-b, message=FALSE, warning=FALSE, fig.width=12, fig.height=9, dpi=300}  
# Dibujar mapa perceptual del ACM con ca()

## Crear el vector de colores para los triángulos
n_sexo      <- length(levels(df_expandido$Sexo))
n_grupo     <- length(levels(df_expandido$Grupo_Etario))
n_civil     <- length(levels(df_expandido$Estado_Civil))
n_freguesia <- length(levels(df_expandido$Freguesia))

colores_variables <- c(
  rep("blue", n_sexo),
  rep("darkgreen", n_grupo),
  rep("purple", n_civil),
  rep("red", n_freguesia)
)

## Extraer las coordenadas exactas
coords_escaladas <- cacoord(acm_ca, type = "symmetric", rows = FALSE, cols = TRUE)
df_coords <- as.data.frame(coords_escaladas[, 1:2])
colnames(df_coords) <- c("Dim1", "Dim2")

## Configurar márgenes óptimas para el reporte
par(mar = c(5, 5, 4, 2) + 0.1)

## Generar el gráfico
plot(df_coords$Dim1, df_coords$Dim2, type = "n",
     main = "Análisis de Correspondencias Múltiples (ACM)",
     xlab = "Dimensión 1 (66.8%)", ylab = "Dimensión 2 (4.7%)",
     xlim = c(min(df_coords$Dim1) * 1.2, max(df_coords$Dim1) * 1.2),
     ylim = c(min(df_coords$Dim2) * 1.2, max(df_coords$Dim2) * 1.2))

abline(h = 0, v = 0, lty = 3, col = "gray60")

### Triángulos con colores
points(df_coords$Dim1, df_coords$Dim2, pch = 17, col = colores_variables, cex = 1.2)

### Letras en negro para máxima legibilidad en GitHub
text(df_coords$Dim1, df_coords$Dim2, labels = acm_ca$levelnames, 
     col = "black", pos = 3, cex = 0.8, xpd = TRUE)
``` 

## 3.3. Enfoque con el Paquete `FactoMineR`

Complementando el análisis previo, se adopta un segundo enfoque metodológico utilizando el paquete `FactoMineR` a través de su función `MCA()`. A diferencia de la corrección geométrica de Benzécri aplicada en el paquete `ca`, esta aproximación permite examinar el comportamiento matemático del modelo desde la perspectiva clásica de la Matriz Indicadora. 

En este marco, el análisis de la varianza global mediante la función `get_eigenvalue()` revela la estructura de los autovalores (*eigenvalues*) puros de la matriz de indicadores. Al mapear estas inercias brutas sin ajustes analíticos, se obtiene una radiografía directa y sin filtros de la variabilidad total del sistema de datos.

### 3.3.1. Interpretación de Dimensiones, Consistencia Interna y Medidas de Discriminación

El análisis de la varianza global mediante la función `get_eigenvalue()` revela la estructura de los autovalores (*eigenvalues*) puros de la matriz de indicadores. El modelo extrae un total de **7 dimensiones**, donde las dos primeras concentran los mayores niveles de inercia y capacidad explicativa del sistema: **a) Dimensión 1:** Registra un autovalor de **0.3705** y logra explicar de forma directa el **21.17%** de la varianza básica del modelo; **b) Dimensión 2:** Presenta un autovalor de **0.2818**, capturando el **16.10%** de la variabilidad de la muestra. En conjunto, las dos primeras dimensiones acumulan el **37.27%** de la varianza total no ajustada.

Es fundamental destacar que el **porcentaje acumulado básico del ACM (37.27%)** se debe a la naturaleza matemática de la matriz binaria de indicadores, la cual tiende a subestimar el porcentaje real de información retenida debido al número de categorías. No obstante, el orden decreciente de los autovalores y la robustez de las medidas de discriminación (\(\eta^2\)) asociadas a este plano confirman que las dos primeras dimensiones sintetizan de manera satisfactoria el patrón principal de co-ocurrencia demográfica.

Es fundamental distinguir entre el cálculo del Alfa de Cronbach psicométrico general y el cálculo adaptado al Análisis de Correspondencias Múltiples (ACM) por dimensiones:

* **Alfa Global Unidimensional (`psych`):** Al forzar la conversión numérica de las variables y ejecutar la función `alpha()`, se obtiene un coeficiente general de **0.393**. Este valor bajo es el comportamiento esperado en variables puramente cualitativas y demográficas (*Sexo, Edad, Estado Civil y Freguesia*), ya que no forman una escala lineal acumulativa (como una escala Likert) ni comparten una única naturaleza latente subyacente.

* **Alfa por Dimensión en el ACM (Ecuación de Greenacre):** Cuando el modelo separa las interacciones en ejes específicos utilizando los autovalores brutos de la matriz de indicadores (\(\lambda_1 = 0.3705\)) y (\(\lambda_2 = 0.2818\)), la consistencia interna se dispara positivamente. La **Dimensión 1** alcanza un Alfa de **0.919** y la **Dimensión 2** un **0.879**.

Estos resultados demuestran que, aunque las variables no tienen una consistencia interna lineal de forma global, sí poseen una excelente consistencia interna cuando se estructuran multidimensionalmente dentro de los dos ejes del ACM. Esto valida de forma contundente la retención y la interpretación independiente de ambas dimensiones.

El examen de las medidas de discriminación (\(\eta^2\)) proporcionadas por el paquete `FactoMineR` cuantifica la cantidad de varianza que cada variable categórica aporta a las dimensiones de forma individual, operando en una escala estandarizada entre 0 y 1.
***Dimensión 1 (Eje Estructural Principal):** La variable **Estado Civil** presenta la mayor capacidad de discriminación con un \(\eta^2 = 0.684\), lo que indica que explica el 68.4% de la varianza de las puntuaciones de los sujetos en este eje. La variable **Sexo** se sitúa como el segundo factor discriminante más relevante (\(\eta^2 = 0.455\)), seguida por el **Grupo Etario** (\(\eta^2 = 0.308\)). En claro contraste, la variable territorial Freguesia muestra un poder discriminante prácticamente nulo (\(\eta^2 = 0.033\)), confirmando que el primer eje es de naturaleza puramente sociodemográfica y biológica.

* **Dimensión 2 (Eje de Diferenciación Residual):** Se observa una configuración similar en la cúspide, donde el **Estado Civil** (\(\eta^2 = 0.659\)) y el **Grupo Etario** (\(\eta^2 = 0.313\)) continúan liderando la discriminación de los perfiles. La variable **Sexo** reduce notablemente su peso en este eje (\(\eta^2 = 0.150\)) y la variable **Freguesia** se mantiene marginal (\(\eta^2 = 0.003\)).

Los resultados de las medidas de discriminación oficiales ratifican las conclusiones obtenidas en las etapas preliminares del análisis. El plano perceptivo 1-2 está masivamente gobernado por las variables del ciclo vital y familiar (**Estado Civil, Sexo y Edad**), demostrando que la población censal se segmenta en función de estas características estructurales, mientras que el espacio geográfico (**Freguesia**) no aporta varianza significativa a las dos primeras dimensiones debido a su homogeneidad distributiva.

```{r acm-factominer-a, message=FALSE, warning=FALSE}  
# Ejecutar el ACM en FactoMineR utilizando exactamente los mismos datos filtrados y expandidos
acm_factominer <- MCA(df_expandido[, c("Sexo", "Grupo_Etario", "Estado_Civil", "Freguesia")], 
                 graph = FALSE)

# Ver el resumen numérico comparable
summary(acm_factominer)

# Otro modo de obtener los autovalores
get_eigenvalue(acm_factominer)

# Preparar los datos para el cálculo del Alfa
df_num_alfa <- df_expandido %>% 

## Seleccionar solo las 4 variables activas del MCA
select(Sexo, Grupo_Etario, Estado_Civil, Freguesia) %>% 
  
mutate(
## Garantizar que Grupo_Etario esté ordenado lógicamente antes de convertir a número 
    Grupo_Etario = factor(Grupo_Etario, 
                          levels = c("65-69", "70-74", "75+"), 
                          ordered = TRUE),
    
## Convertir todas las columnas de factor a formato numérico
    across(everything(), as.numeric)
  )

# Ejecutar la función alpha()
resultado_alfa <- psych::alpha(df_num_alfa, check.keys = TRUE)

# Mostrar el resultado principal (el valor del Alfa General
print("--- Resultado del Alfa de Cronbach (psych) ---")
print(resultado_alfa$total$raw_alpha)

# Obtener las Medidas de Discriminación reales
acm_factominer$var$eta2
``` 

### 3.3.3. Análisis Cualitativo del Mapa Perceptual del ACM

A pesar de la homogeneidad distributiva del espacio geográfico (*Freguesia*), esta disposición en el plano demuestra que la **Freguesia de São José (casco histórico)** presenta cierta especificidad demográfica, caracterizada por una concentración de población envejecida de género femenino y en situación de viudez. El modelo capta cómo esta zona geográfica, de cierto modo, se distancia del modelo familiar residencial tradicional, el cual está representado por **Benfica** en el cuadrante opuesto y fuertemente ligado al matrimonio y a edades de 65 a 74 años (65-69 y 70-74). Asimismo, el ligero desplazamiento vertical de São José hacia la **Dimensión 2** se explica por la presencia concomitante de perfiles de soltería, configurando un ecosistema urbano donde predominan los hogares unipersonales de mujeres mayores.

```{r acm-factominer-b, message=FALSE, warning=FALSE, fig.width=12, fig.height=9, dpi=300}  
# Generar el Mapa Perceptual del ACM
fviz_mca_biplot(acm_factominer, 
                repel = TRUE, 
                ggtheme = theme_minimal(),
                col.var = "darkred", 
                col.ind = "gray") + 
  labs(title = "Mapa Perceptual del ACM (Censos 2011)")
``` 

# Conclusión

La articulación de las técnicas bivariadas y multivariadas permite obtener una comprensión profunda y multidimensional de la estructura demográfica de la muestra, resolviendo una aparente paradoja entre la significación estadística local y la varianza global.

Los test de Chi-cuadrado de Pearson demuestran de forma contundente que el territorio no es absolutamente homogéneo. Existen diferencias demográficas reales y estadísticamente muy significativas entre ambas *freguesias* en función del *Estado Civil* (\(\chi^2 = 68.394\), \(p < 0.001\)) y del *Grupo de Edad* (\(\chi^2 = 34.59\), \(p < 0.001\)). El análisis de los residuos estandarizados revela que la *freguesia* de **São José** presenta un perfil local muy específico y envejecido, caracterizado por una concentración de personas mayores de 75 años (residuo = \(3.95\)), solteras (residuo = \(5.29\)) y viudas (residuo = \(3.15\)) sustancialmente mayor de lo esperado, en claro contraste con la estabilidad demográfica que define a **Benfica**. Por el contrario, la estructura de género (*Sexo*) resulta ser el único factor plenamente transversal e independiente del territorio (\(p = 0.2556\)).

A pesar de la incuestionable significación estadística de estas diferencias locales, los modelos de Análisis de Correspondencias Múltiples (tanto vía `ca` como `FactoMineR`) demuestran que, al evaluar el panorama global de la muestra, el poder discriminante de la variable *Freguesia* es marginal o residual tanto en la Dimensión 1 (\(\lambda = 0.0006\) y \(\eta^2 = 0.033\), respectivamente) como en la Dimensión 2 (\(\lambda = 0.000005\) y \(\eta^2 = 0.003\), respectivamente). Esta aparente contradicción se explica por dos factores metodológicos:

***El efecto del tamaño muestral:** El gran volumen de datos (especialmente en Benfica) otorga al test de Chi-cuadrado una sensibilidad extrema, detectando como "altamente significativas" diferencias que, en términos de magnitud absoluta, ocupan un espacio mínimo en la base de datos. Efectivamente, esta cuestión es demostrada, en términos del tamaño del efecto, por los bajos valores del \(V\) de Cramér.

***La jerarquía de las variables estructurales:** El plano perceptivo 1-2 está masivamente gobernado por las variables del ciclo vital y familiar. El *Estado Civil* (liderando la Dimensión 1 con un \(\eta^2 = 0.684\) y la Dimensión 2 con un \(\eta^2 = 0.659\), impulsado por la categoría *Divorcio*), el *Sexo* y el *Grupo de Edad* son los verdaderos motores que segmentan y organizan biológica y socialmente a la población censal.

En la macro-estructura del modelo multivariado, el peso de ser hombre o mujer, anciano o muy anciano, casado o divorciado, eclipsa por completo al factor geográfico. La **Freguesia** actúa, por tanto, como un mero escenario o factor contextual secundario, señalando que las dinámicas sociodemográficas fundamentales de los sujetos trascienden las fronteras de los barrios analizados.

A la luz de los resultados estadísticos, es imperativo introducir una advertencia metodológica de corte sociológico. Los datos analizados corresponden a los Censos 2011, lo que constituye la **última memoria estadística oficial** de la **Freguesia de São José** antes de su extinción formal en la reorganización administrativa de Lisboa de 2012.

Sin embargo, existe una brecha epistémica entre la *freguesia* (delimitación estatal) y el *barrio* (delimitación comunitaria y de tradición oral). Según la investigación cualitativa que fundamenta este proyecto, los residentes no reconocen la fracción de la **Avenida da Liberdade** como parte del tejido sociocomunitario del "Bairro de São José". Desde el punto de vista demográfico, es altamente probable que dicha avenida albergue a una población envejecida de menor edad (fase inicial de la vejez) y con condiciones socioeconómicas distintas a las del interior del barrio histórico. 

Por lo tanto, **los datos oficiales reflejan una realidad territorial homogénea**, pero si fuese posible aislar estadísticamente el "barrio tradicional" de la "avenida comercial/residencial", el perfil de envejecimiento y vulnerabilidad local del barrio sería, con toda certeza, más agudo que el aquí reportado. En conclusión, los barrios de **Benfica** y **São José** poseen trayectorias demográficas internamente diferenciadas y claramente demostrables a nivel micro.


# Referencias bibliográficas

Pérez Díaz, J. (2003). Feminización de la vejez y Estado del Bienestar en España. *Reis. Revista Española de Investigaciones Sociológicas*, (104), 91-121.

Vicente Arruebarrena, A. y Sánchez Cabaco, A. (2020). La soledad y el aislamiento social en las personas mayores. *Studia Zamorensia*, *19*, 15-32.